ACORDAO-COMPLETO-2411579

ACÓRDÃO 6479/2020 ATA 18/2020 - PRIMEIRA CÂMARA

VISTOS, relatados e discutidos estes autos de tomada de contas especial instaurada pela Fundação Nacional de Saúde (Funasa) , em desfavor do Sr. Eugênio Arcanjo de Melo, prefeito de Santa Bárbara/MG na gestão 2001 a 2004, em razão de impugnação parcial da prestação de contas final do Convênio 1773/2001 (Siafi 440136) , que tinha por objeto a execução de Sistema de Abastecimento de Água no munícipio; 
ACORDAM os ministros do Tribunal de Contas da União, reunidos em sessão da 1ª Câmara, diante das razões expostas pelo relator, em: 
9.1. julgar irregulares as contas do Sr. Eugênio Arcanjo de Melo, prefeito do Município de Santa Bárbara/MG na gestão 2001 a 2004, com fundamento nos arts. 1º, inciso I, 16, inciso III, alínea "c", da Lei 8.443/1992, c/c os arts. 1º, inciso I, e 209, inciso III, do Regimento Interno do TCU; 
9.2. condenar o responsável acima mencionado, com fundamento no art. 19, caput, da Lei 8.443/1992, c/c o art. 210 do Regimento Interno do TCU, ao pagamento da quantia a seguir especificada, com a fixação do prazo de 15 (quinze) dias, a contar da notificação, para comprovar, perante o Tribunal (art. 23, inciso III, alínea "a", da Lei 8.443/1992, c/c o art. 214, inciso III, alínea "a", do Regimento Interno) , o recolhimento da dívida aos cofres da Fundação Nacional de Saúde (Funasa) , atualizadas monetariamente e acrescidas dos juros de mora, calculados a partir das datas discriminadas, até a data do recolhimento, na forma prevista na legislação em vigor:
	DATA DA OCORRÊNCIA
	VALOR ORIGINAL (R$) 

	10/5/2002
	53.937,80

9.3. autorizar, desde logo, nos termos do art. 28, inciso II, da Lei 8.443/1992, a cobrança judicial das dívidas, caso não atendidas as notificações;
9.4. autorizar, desde logo, caso solicitado e o processo não tenha sido remetido para cobrança judicial, o pagamento das dívidas em até 36 (trinta e seis) parcelas mensais e consecutivas, nos termos do art. 26 da Lei 8.443/1992, c/c o art. 217 do Regimento Interno/TCU, fixando-se o vencimento da primeira parcela em 15 (quinze) dias, a contar do recebimento da notificação, e o das demais a cada mês, devendo incidir sobre cada valor mensal os correspondentes acréscimos legais, na forma prevista na legislação em vigor, sem prejuízo de alertar os responsáveis de que a falta de comprovação do recolhimento de qualquer parcela implicará o vencimento antecipado do saldo devedor;
9.5. fixar, com fundamento no art. 12, § 1º, da Lei 8.443/1992, novo e improrrogável prazo de 15 (quinze) dias, a contar do recebimento da notificação, para que o Município de Santa Bárbara/MG comprove, perante este Tribunal (art. 214, inciso III, alínea "a", do RI/TCU) , o recolhimento da quantia abaixo discriminada aos cofres do Fundo Nacional de Saúde, atualizada monetariamente até a data do recolhimento, sem incidência de juros de mora, na forma da legislação em vigor:
	DATA DA OCORRÊNCIA
	VALOR ORIGINAL (R$) 

	25/8/2015
	5.536,92

9.6. informar ao Município de Santa Bárbara/MG que a liquidação tempestiva do débito, atualizado monetariamente, saneará o processo e permitirá que suas contas sejam julgadas regulares com ressalva, dando-se lhe quitação, nos termos do § 4º do art. 202 do Regimento Interno do TCU, ao passo que a ausência dessa liquidação tempestiva levará ao julgamento pela irregularidade das contas, com imputação de débito, a ser atualizado monetariamente e acrescido de juros moratórios nos termos do art. 19 da Lei 8.443/1992.
9.7. dar ciência desta deliberação ao Procurador-Chefe da Procuradoria da República do Ceará, nos termos do § 3º do art. 16 da Lei 8.443/1992, c/c o § 7º do art. 209 do Regimento Interno do TCU, para adoção das medidas que entender cabíveis.

Tomada de Contas Especial instaurada pela Fundação Nacional de Saúde (Funasa), em razão de impugnação parcial da prestação de contas final de convênio que tinha por objeto a execução de Sistema de Abastecimento de Água no Município de Santa Bárbara.

Primeira Câmara

Município de Santa Bárbara - MG.

3. Responsáveis: Eugênio Arcanjo de Melo (XXX.268.206-XX); Leris Felisberto Braga (XXX.049.726-XX); Prefeitura Municipal de Santa Bárbara - MG (19.391.945/0001-00).

13.1. Ministros presentes: Walton Alencar Rodrigues (Presidente), Benjamin Zymler, Bruno Dantas e Vital do Rêgo (Relator).

ACORDAO-COMPLETO-2470529

Acórdão 9088/2021 - Primeira Câmara

ACORDAO-COMPLETO-2499071

Acórdão 1260/2022 - Primeira Câmara

VITAL DO RÊGO

Adoto como relatório a instrução de mérito elaborada no âmbito da Secretaria de Controle Externo de Tomada de Contas Especial (peça 37) , cujas propostas contaram com a anuência dos dirigentes daquela unidade técnica (peças 38 e 39) e do Ministério Público junto ao TCU (peça 40) , transcrita a seguir com os ajustes de forma pertinentes:
INTRODUÇÃO
	Cuidam os autos de tomada de contas especial instaurada pela Fundação Nacional de Saúde  Funasa, em desfavor do Sr. Eugênio Arcanjo de Melo, prefeito do Município de Santa Bárbara/MG na gestão 2001 a 2004, em razão de impugnação parcial da prestação de contas final do Convênio 1773/2001 (Siafi 440136) , objetivando a execução de Sistema de Abastecimento de Água, com vigência de 21/1/2002 a 8/11/2003 (peça 1, p. 27 e 29) .
HISTÓRICO 
Conforme disposto nas cláusulas terceira e quarta do Termo de Convênio 1773/2001 (peça 1, p. 16-23) , foram previstos R$ 131.111,11 para a execução do referido objeto, dos quais R$ 118.000,00 seriam repassados pelo concedente e R$ 13.111,11 corresponderiam à contrapartida do ente municipal. 
Os recursos federais foram repassados em única parcela, mediante a ordem bancária 20020B004401, emitida em 10/5/2002 (peça 1, p. 25) . Os recursos foram depositados na conta bancária 103-7, agência 1475, da Caixa Econômica Federal.
O Relatório de Visita Técnica Final, de 9/7/2010 (peça 1, p. 32-34) , concluiu que houve a execução de apenas 54,29% das obras objeto do convênio pactuado, pois deixou-se de implantar 2.000 metros de tubos PVC DN 75 mm e 728 ligações domiciliares com cavalete sem hidrômetro, resultando em serviços não executados que somavam R$ 58.798,42.  
O Parecer Financeiro 407/2010, de 14/9/2010 (peça 1, p. 43-45) , sugeriu que a aprovação da prestação de contas ficasse condicionada ao atendimento da Notificação 275/2010, de 14/9/2010 (peça 1, p. 46-47) , em razão das diversas pendências e irregularidades detectadas, tais como:
a) não comprovação do recolhimento do imposto de INSS na obra referente ao convênio;
b) falta de apresentação de extratos bancários;
c) pagamento das notas fiscais 149 e 150 após a vigência do convênio;
d) preenchimento errado do formulário de execução físico-financeira;
e) pagamento da Nota Fiscal 30 com data vencida;
f) utilização indevida dos rendimentos de aplicação financeira.
A Notificação 337/2010 (peça 1, p. 105-106) , de 25/10/2010, foi emitida ao convenente alertando-o sobre a obrigatoriedade de o prefeito sucessor apresentar as contas referentes aos recursos federais repassados na gestão do prefeito antecessor, tendo em vista a falta de atendimento à solicitação feita por meio da citada Notificação 275/2010. Em resposta, o gestor municipal à época encaminhou o Ofício GAB nº 134, de 8/12/2010 (peça 1, p. 61-65) , anexando dois extratos bancários, no entanto sem apresentar parte das informações consideradas necessárias para sanar as pendências apontadas.
Em 5/5/2011, a Funasa elaborou o Parecer Financeiro Final 152/2011 (peça 1, p. 117-118) sugerindo a não aprovação da Prestação de Contas Final do Convênio 1773/2001 no valor total repassado. A Funasa expediu o Ofícios nº 01 e 02/TCE/COREMG (peça 1, p. 72 e 119) , notificando ao ex-prefeito Eugênio Arcanjo de Melo acerca da não aprovação da referida prestação de contas e da instauração do processo de Tomada de Contas Especial, dando-lhe prazo de 15 dias para o recolher a importância devida ou apresentar alegações de defesa.
O responsável apresentou defesa, por intermédio de sua procuradora (peça 1, p. 143-150) , que, após análise (peça 1, p. 163-165) , constatou-se não ter sido apresentado qualquer fato novo relevante, permanecendo, assim, o mesmo entendimento conclusivo indicado no Relatório de Visita Técnica Final de 9/7/2010.
Novamente notificado, o responsável apresentou alegações de defesa adicionais, solicitando reconsideração da decisão de não acolhimento das alegações anteriores (peça 1, p. 174-184) , o que foi rejeitado pela Funasa (peça 1, p. 185-186) .
Em 2/7/2012 foi elaborado o Relatório de Tomada de Contas Especial 58/2012 (peça 1, p. 194-198) , responsabilizando o Sr. Eugênio Arcanjo de Melo pelo dano ao erário.
Diligenciada a prefeitura por meio do Ofício nº 05/TCE/COREMG (peça 1, p. 207) , foram encaminhados os extratos bancários solicitados (peça 1, p. 210-224 e peça 2, p. 3-10) .
A Funasa emitiu um novo Relatório de Tomada de Contas Especial 58/2013 (peça 2, p. 32-36) , responsabilizando, desta feita, também o Sr. Leris Felisberto Braga (Gestão 2013-2016) , solidariamente com o ex-prefeito Eugênio Arcanjo de Melo, pelas irregularidades apuradas no Convênio 1773/2001.
Submetido o processo à análise da CGU, foi o mesmo restituído à Funasa para que fosse revista a responsabilização do Sr. Leris Felisberto Braga (peça 2, p. 48-50) , tendo em vista a motivação para a instauração da TCE, os períodos de gestão dos prefeitos e a Súmula TCU nº 230. 
Em resposta, a Funasa emitiu o Parecer Financeiro 290/2015 (peça 2, p. 231-233) , de 15/9/2015, ratificando a aprovação parcial da prestação de contas final do Convênio 1773/2001.
Assim, a Funasa emitiu o Relatório de Tomada de Contas Especial 37/2015 (peça 3, p. 10-16) e o Relatório Complementar Final (peça 3, p. 59-64) , responsabilizando o Sr. Eugênio Arcanjo de Melo, apontando débito de R$ 69.999,14 (valor histórico) , sendo R$ 53.937,80 relativos à execução parcial (45,71% do total dos recursos) e R$ 16.061,34 referente ao uso indevido de rendimentos financeiros. 
O Relatório de Auditoria do Controle Interno 1003/2016, bem como o Certificado de Auditoria e Parecer do Dirigente do Órgão de Controle Interno (peça 3, p. 73-78) contém a devida manifestação acerca dos quesitos mencionados no art. 10 da IN/TCU 71/2012, tendo concluído pela irregularidade das contas do Sr. Eugênio Arcanjo de Melo, na forma indicada pela Funasa.
Em Pronunciamento Ministerial (peça 3, p. 81) , o Ministro de Estado da Saúde, na forma do art. 52, da Lei 8.443/1992, atestou haver tomado conhecimento das conclusões do Controle Interno acerca da manifestação pela irregularidade das contas.
Analisadas as informações constantes dos autos por meio da instrução de peça 10, concluiu-se pela responsabilização do Município de Santa Bárbara/MG, em razão da não comprovação da aplicação da contrapartida proporcional no objeto, propondo-se a citação dos responsáveis nos seguintes termos:
25.1.	 realizar a citação do ex-prefeito Eugênio Arcanjo de Melo (CPF XXX.268.206-XX) do município de Santa Bárbara/MG, com fundamento nos arts. 10, § 1º, e 12, incisos I e II, da Lei 8.443/1992 c/c o art. 202, incisos I e II, do Regimento Interno do TCU, para que, no prazo de 15 dias, apresente alegações de defesa e/ou recolha aos cofres da Fundação Nacional de Saúde a quantia abaixo indicada, atualizada monetariamente a partir da respectiva data até o efetivo recolhimento e abatendo-se valores acaso já satisfeitos, nos termos da legislação vigente, em decorrência da seguinte conduta irregular: 
Fato Gerador do Dano: inexecução parcial injustificada de 45,71% do objeto pactuado no Convênio 1773/2001, relativo ao Sistema de Esgotamento Sanitário, ante a constatação da falta de assentamento de 2.000 m de tubo PVC DN 75 mm e a não implantação de 728 ligações domiciliares de água com cavalete, conforme vistoria e glosa técnica indicada no Relatório de Visita Técnica Final da DIESP/FUNASA/MG de 9/7/2010;
Dispositivos infringidos: art. 37, caput c/c o art. 70, parágrafo único, da Constituição da República Federativa do Brasil, art. 145 do Decreto 93.872/1986, art. 22 da Instrução Normativa 1/1997 da Secretaria do Tesouro Nacional, art. 52 da Portaria Interministerial 507/2011 e Subcláusula Primeira da Cláusula Terceira do Convênio 1773/2001.
Quantificação do débito:
	DATA
	DÉBITO (R$) 

	10/5/2002
	53.937,80

Valor atualizado até 22/6/2017: R$ 140.885,53 (Peça 8) .
25.2.	Realizar a citação do município de Santa Bárbara/MG, com fundamento nos arts. 10, § 1º, e 12, incisos I e II, da Lei 8.443/1992 c/c o art. 202, incisos I e II, do RI/TCU, para que, no prazo de quinze dias, apresente alegações de defesa e/ou recolha aos cofres da Fundação Nacional de Saúde a quantia abaixo indicada, atualizada monetariamente a partir das respectivas datas até o efetivo recolhimento, abatendo-se na oportunidade a quantia eventualmente ressarcida, na forma da legislação em vigor, em decorrência da seguinte conduta:
	DATA
	DÉBITO (R$) 

	10/5/2002
	11.083,95

Valor atualizado até 19/10/2017: R$ 29.055,47 (Peça 9) 
Conduta: não atingimento injustificado dos objetivos pactuados, em razão da não comprovação da aplicação da contrapartida proporcional no objeto consoante o plano de trabalho do Convênio 1773/2001, celebrado com o município de Santa Bárbara/MG para a execução de Sistema de Abastecimento de Água:
Dispositivos violados: art. 37, caput c/c o art. 70, parágrafo único, da Constituição da República Federativa do Brasil, art. 145 do Decreto 93.872/1986, art. 22 da Instrução Normativa 1/1997 da Secretaria do Tesouro Nacional; Cláusula Quarta do Termo de Convênio 1773/2001.
Em cumprimento ao pronunciamento da unidade (peça 11) , os responsáveis foram citados por meio dos Ofícios 952 e 1504/2018-TCU/SECEX-MG (peças 12 e 27) , tendo apresentado as defesas de peças 17, 21 e 33, que ora passamos a analisar.
EXAME TÉCNICO
Responsável: Município de Santa Bárbara/MG (peças 17 e 21) 
Argumentos: informa o responsável ter recolhido integralmente o valor do débito em agosto de 2015, anexando à defesa o respectivo comprovante de depósito.
Análise: verifica-se que o município foi instado pela Funasa a recolher o valor de R$ 18.445,59, conforme Notificação 3/2015 (peça 17, p. 3) , em razão do contido no Parecer Financeiro 195/2015 (peça 2, p. 162-165) . O valor do dano se referia ao uso dos rendimentos financeiros, de R$ 16.084,39, na execução do objeto. 
O recolhimento integral, objeto da Guia de Recolhimento da União - GRU (peça 17, p. 8) , foi realizado em 25/8/2015, como atesta o comprovante de peça 17, p. 9.
O recolhimento se deu em razão da aplicação dos rendimentos financeiros no objeto conveniado sem autorização da Funasa e não em função da ausência de contrapartida proporcional.
Nesta tomada de contas especial, o município foi citado a recolher o valor de R$ 11.083,95, correspondente à parcela da contrapartida proporcional não aplicada no objeto. O cálculo demonstrativo desse valor se encontra na instrução de peça 10, que abaixo se reproduz:
19. Conforme se verifica no Plano de Trabalho (peça 1, p. 11-12) e já mencionado no início desta instrução, o valor que coube ao concedente foi R$ 118.000,00 (90%) e ao convenente foi de R$ 13.111,11 (10%) , totalizando R$ 131.111,11 (100%) .
20. Considerando que a União repassou todo o valor acordado (R$ 118.000,00) , verifica-se que o valor total repassado à execução do convênio, considerando-se a contrapartida, foi de R$ 118.795,61, resultante da soma (R$ 118.000,00 + R$ 795,61) .
21. Assim, o recurso federal que deveria ter sido aplicado para manter a proporcionalidade pactuada (90% do concedente e 10% do convenente) é de R$ 106.916,05, resultante do produto (R$ 118.795,61 x 90%) .
22. Portanto, o débito a ser imputado ao convenente, em razão da utilização do recurso federal em substituição à contrapartida não aplicada é de R$ 11.083,95, decorrente da diferença (R$ 118.000,00 - R$ 106.916,05) 
A despeito do cálculo realizado na citada instrução, entendemos que o valor correto da parcela não aplicada da contrapartida deve ser calculado somente sobre total dos serviços efetivamente realizados, ou seja, sobre os 54,29% executados e aprovados pela Funasa e não sobre a totalidade do convênio, como feito.
Dessa forma, o valor correto da contrapartida que deixou de ser aplicada seria de R$ 7.118,02 (R$ 13.111,11 x 0,5429) , com referência em 8/11/2003, data final da vigência do convênio. Referido valor atualizado para 25/8/2015, data do recolhimento, alcançaria a cifra de R$ 13.968,40, conforme demonstrativo de débito (peça 36) .
De igual forma, caberia ao município responder também pela utilização indevida do saldo de aplicação financeira sobre o percentual efetivamente executado, uma vez que a cobrança integral acarretaria em bis in idem com a cobrança da parcela não executada, imputada ao Sr. Eugênio Arcanjo de Melo, que sofrerá atualização financeira. Assim, o valor correto que deveria ser restituído pelo município seria de R$ 10.014,11 (R$ 18.445,59 x 0,5429) e não R$ 16.084,39, como apontado pela Funasa.
Portanto, sobre a irregularidade referente à utilização do saldo de aplicação financeira sem autorização da Funasa, o valor recolhido em 25/8/2015 supera o valor devido, restando um saldo a favor do município de R$ 8.431,48 (R$ 18.445,59 - R$ 10.014,11) . Referido saldo deve ser utilizado para abater o valor da contrapartida não aplicada e não recolhida pelo município, de R$ 13.968,40. Dessa forma, resta não recolhido pelo município um total de R$ 5.536,92 (R$ 13.968,40 - R$ 8.431,48) , referenciada em 25/8/2015, pelo qual deve responder.
Conclusão: feita a análise, restou comprovado o recolhimento parcial do débito a ele imputado, devendo responder pelo saldo ainda não efetivado aos cofres da Funasa. Nesse sentido, suas alegações de defesa devem ser acatadas parcialmente.
Responsável: Eugênio Arcanjo de Melo (peça 33) 
Argumentos: preliminarmente, suscita o responsável ofensa aos princípios da ampla defesa e do contraditório, em razão de falta de documentação da prestação de contas nos autos, citando ausentes, dentre outros, projeto básico aprovado pela Funasa, processo licitatório, contrato celebrado com a empresa executora, relatórios de execução física, medições da obra, etc. Assim, entende que a falta desses documentos impede o exercício dos argumentos pertinentes.
Acrescenta que a TCE foi instaurada unicamente com base em Relatório de Visita Técnica emitido em 2010, portanto seis anos após a conclusão das obras, sem qualquer balizamento com as medições realizadas durante a execução das obras.
Entende, portanto, deva ser instada a Funasa a encaminhar a documentação integral da prestação de contas, para ser juntada aos autos, reabrindo-se os prazos de vista do processo.
Sobre a execução das obras, pontua novamente que a vistoria foi realizada seis anos após a conclusão das obras, e que estas já não se encontravam tal como construídas. Salientou que o sistema de abastecimento foi executado pelo extinto Serviço Autônomo de Água e Esgoto de Santa Bárbara - SAAE e entregue à Companhia de Saneamento de Minas Gerais - COPASA. 
Cita que o termo de recebimento da obra atestou que todos os serviços foram executados, neles incluídos a rede de distribuição e as ligações domiciliares.
Informa que teve negado pela Funasa pedido de realização de nova vistoria às obras, sob o argumento de suspensão das visitas in loco, a despeito dos argumentos contundentes narrados em seu pedido.
Entende necessária a oitiva do engenheiro que acompanhou a execução da obra e atestou sua completa execução.
Assim, requer o acatamento de sua preliminar, determinando à Funasa a juntada aos autos de toda a documentação do convênio e a oitiva do profissional que acompanhou as obras, para, ao fim, concluir pelo arquivamento desta tomada de contas especial.
Análise: com relação a possível violação aos princípios da ampla defesa e do contraditório, sob alegação de falta de documentação da prestação de contas nos autos, observa-se que o responsável foi notificado pela Funasa em janeiro e fevereiro de 2012 (peça 1, p. 113, 119) , maio de 2012 (peça 1, p. 170) , junho de 2012 (peça 1, p. 186) , agosto de 2015 (peça 2, p. 191) e outubro de 2015 (peça 3, p. 9) , tendo apresentado defesa por três vezes (peça 1, p. 143-149 e 174-184 e peça 2, p. 212-218) .
Durante quase quatro anos, o responsável teve diversas oportunidades de defesa e mesmo de requerer à Funasa toda e qualquer documentação julgada necessária. Note-se que nas três defesas apresentadas ainda na fase interna, em nenhuma delas o responsável requer cópia da prestação de contas ou declara qualquer impedimento de acesso à sua documentação.
Na última defesa apresentada (peça 2, p. 216) , menciona o responsável que não ocorrendo nova visita técnica, tal como solicitado, estariam comprometidos os princípios da ampla defesa e do contraditório. O julgamento da necessidade ou não de nova visita técnica é decisão da Funasa, à luz de fatos ou falhas que demandem tal providência saneadora. A recusa em realizar nova vistoria não importa necessariamente em prejuízos à defesa do responsável.
Ademais, o processo desta tomada de contas não carece de documentos adicionais, como forma de garantir os pressupostos de constituição e desenvolvimento válidos, estando formalizado de acordo com o estabelecido na Instrução Normativa TCU 71/2012.
Portanto, não se reconhece qualquer prejuízo ao exercício dos princípios da ampla defesa e do contraditório por parte do responsável, não se acatando a preliminar suscitada.
Quanto à execução parcial propriamente dita, limita-se o responsável a alegações que vieram aos autos desacompanhadas de documentação probatória, e que, resumidamente, sustentam:
a) que a obra foi executada 100%, como declarado pelo responsável pelo acompanhamento de sua execução (não juntou à defesa a referida declaração) , entendendo necessária sua oitiva; e
b) que as obras já não estariam configuradas tal como executadas, em razão do interregno entre sua conclusão e a vistoria realizada pela Funasa.
Observa-se inicialmente que o responsável não ataca frontalmente a irregularidade, apresentando informações e dados que conduzam a opinião diversa daquela apontada no Relatório de Visita Técnica. Ao contrário, opta por ancorar sua defesa em alegações acessórias, como oitiva do profissional que acompanhou as obras e na crença de que a menção à execução total em termo de recebimento de obra tenha valor probatório contra os fatos apontados pela Funasa.
Observa-se nesse caso, que o Relatório de Visita Técnica Final produzido pela Funasa (peça 1, p. 32-38) está revestido do necessário rigor técnico, tendo força probatória suficiente. De início, registre-se que a vistoria foi acompanhada pelo Encarregado do Sistema de Água da COPASA, Sr. José Pascoal Campos.  
Segundo, verifica-se que o Engenheiro da Funasa fez a vistoria das obras munido da documentação necessária à perfeita avaliação (memorial descritivo, plantas, plano de trabalho e planilhas orçamentárias) , conforme apontado na peça 1, p. 33. A constatação in loco de que a instalação dos 2.000 metros de rede de distribuição em tubo de PVC DN 75mm não havia sido executada, foi confirmada pelo Encarregado do Sistema de Água da COPASA, que acrescentou, ainda, que a COPASA, naquela ocasião (2010) , através de um convenio com a prefeitura, iria adquirir a tubulação para a realização de tais serviços e a prefeitura contribuiria com a mão de obra para executá-los, incluindo-se ainda, a realização das respectivas ligações domiciliares.
Vê-se, portanto, que as constatações apontadas no Relatório de Visita Técnica foram confirmadas pelo Encarregado da COPASA, que detinha o conhecimento da rede de abastecimento local, acrescentando este, que os serviços inexecutados no convênio em apreço seriam realizados em conjunto com a prefeitura. Nesse sentido, eventual nova visita técnica realizada pela Funasa após 2010 poderia constatar a execução de tais serviços, que certamente não teriam sido executados com recursos do convênio.
Por fim, não há procedência no pedido de oitiva do profissional que acompanhou a execução das obras do convênio. As normas que disciplinam o rito processual do Tribunal não preveem a oitiva de testemunhas ou produção de prova pericial eventualmente requeridas pelos responsáveis ou interessados. Verificada a ocorrência de irregularidades, a defesa do responsável é assegurada por meio de audiência ou citação, oportunidade em que devem ser apresentados seus argumentos por escrito, acompanhados de força probatória, no prazo fixado.
Conforme preconiza o art. 162 do Regimento Interno deste Tribunal, "as provas que a parte quiser produzir perante o Tribunal devem sempre ser apresentadas de forma documental, mesmo as declarações pessoais de terceiros". Assim, testemunhos podem ser reduzidos a termo pela parte e juntados ao processo. Da mesma forma a perícia, que, assim entendendo pertinente, pode ser realizada e seu relatório colacionado aos autos. Em ambos os casos, a juntada de novos elementos deve ocorrer até o término da fase de instrução processual, nos termos do art. 160, § 1º, do RI/TCU.
Nesse sentido são os Acórdão 1292/2018-TCU-Primeira Câmara, Rel. Min. Bruno Dantas, 1481/2016-TCU - Plenário, Rel. Min. Ana Arraes e 271/2014 - Plenário, Rel. Min. Benjamin Zymler.
Conclusão: a análise procedida evidencia que não houve prejuízos ao regular exercício do direito à ampla defesa e ao contraditório, devendo ser afastada a preliminar suscitada pelo responsável. Por outro lado, constata-se que os argumentos apresentados acerca da execução parcial do objeto conveniado não elidem a irregularidade, que se encontra perfeitamente delimitada e fundamentada nos autos. Dessa forma, suas alegações de defesa devem ser rejeitadas. 
CONCLUSÃO
Em face da análise promovida, conclui-se que a conduta do Sr. Eugênio Arcanjo de Melo causou dano ao erário, em decorrência da execução irregular de despesas com os recursos recebidos por força do Convênio 1773/2001 (Siafi 440136) , materializada pela execução parcial do objeto conveniado, devendo suas alegações de defesa ser rejeitadas.
Quanto ao Município de Santa Bárbara, restou elidido parcialmente o débito para o qual foi regularmente citado, devendo-se acatar parcialmente suas alegações defesa.
Com relação à prescrição da pretensão punitiva, verifica-se no caso em exame, que o prazo final para apresentação da prestação de contas ocorreu em 8/1/2004. Tendo sido o ato de ordenação da citação assinado em 25/10/2017 (peça 11) , houve o decurso de prazo superior a 10 anos. Portanto, ocorreu a prescrição da pretensão punitiva.
Verifica-se que inexistem nos autos elementos que demonstrem a boa-fé do Sr. Eugênio Arcanjo de Melo ou a ocorrência de outros excludentes de ilicitude, punibilidade ou culpabilidade. Desse modo, suas contas devem ser julgadas irregulares, nos termos do art. 202, § 6º, do Regimento Interno do TCU, procedendo-se à sua condenação em débito, abstendo-se de aplicar-lhe a multa prevista no art. 57 da Lei 8.443/1992, uma vez que ocorreu a prescrição da pretensão punitiva, conforme apontado no item anterior.
Quanto ao município, não é possível a aferição da boa-fé por se tratar de pessoa jurídica, nos termos do relatório do Acórdão 1577/2007-TCU-Segunda Câmara. Dessa forma, deve ser aplicado ao caso o disposto nos §§ 3º ao 5º, do art. 202, do Regimento Interno do TCU, concedendo novo e improrrogável prazo de quinze dias para que o município quite o débito atualizado monetariamente, mas sem os juros de mora.
PROPOSTA DE ENCAMINHAMENTO
Diante do exposto, submetem-se os autos à consideração superior, propondo-se a adoção das seguintes medidas:
a)	acatar parcialmente as alegações de defesa apresentadas pelo Município de Santa Bárbara/MG (CNPJ: 19.391.945/0001-90) ;
b) 	rejeitar as alegações de defesa apresentadas pelo Sr. Eugênio Arcanjo de Melo, prefeito do Município de Santa Bárbara/MG na gestão 2001 a 2004;
c)	com fundamento nos arts. 1º, inciso I, 16, inciso III, alínea "c", da Lei 8.443/1992 c/c os arts. 19 e 23, inciso III, da mesma Lei, e com arts. 1º, inciso I; 209, inciso III; 210 e 214, inciso III, do Regimento Interno, julgar irregulares as contas do Sr. Eugênio Arcanjo de Melo, prefeito do Município de Santa Bárbara/MG na gestão 2001 a 2004, condenando-o ao pagamento da quantia a seguir especificada, com a fixação do prazo de quinze dias, a contar da notificação, para comprovar, perante o Tribunal (art. 214, inciso III, alínea "a", do Regimento Interno) , o recolhimento da dívida aos cofres do Fundo Nacional de Cultura, atualizada monetariamente e acrescida dos juros de mora, calculados a partir da data discriminada, até a data do recolhimento, na forma prevista na legislação em vigor.
	VALOR ORIGINAL (R$) 
	DATA DA OCORRÊNCIA

	53.937,80
	10/5/2002

d)	autorizar, desde logo, nos termos do art. 28, inciso II, da Lei 8.443/1992, a cobrança judicial do responsável, caso não atendida a notificação;
e)	autorizar desde logo, se requerido pelo responsável, o pagamento da dívida em até 36 parcelas mensais e consecutivas, nos termos do art. 26 da Lei 8.443/1992 c/c o art. 217 do Regimento Interno, fixando-lhe o prazo de quinze dias, a contar do recebimento da notificação, para comprovar perante o Tribunal o recolhimento da primeira parcela, e de trinta dias, a contar da parcela anterior, para comprovar o recolhimento das demais parcelas, devendo incidir sobre cada valor mensal, atualizado monetariamente, os juros de mora devidos, na forma prevista na legislação em vigor, alertando-o que a falta de comprovação do recolhimento de qualquer parcela importará no vencimento antecipado do saldo devedor, nos termos do § 2º do art. 217 do Regimento Interno deste Tribunal;
f)	fixar, com fundamento no art. 12, § 1º, da Lei 8.443/1992, novo e improrrogável prazo de 15 (quinze) dias, a contar do recebimento da notificação, para que o Município de Santa Bárbara/MG comprove, perante este Tribunal (art. 214, III, "a", do RI/TCU) , o recolhimento da quantia abaixo discriminada aos cofres da Fundação Nacional de Saúde, atualizada monetariamente até a data do recolhimento, sem incidência de juros de mora, na forma da legislação em vigor:
	VALOR ORIGINAL (R$) 
	DATA DA OCORRÊNCIA

	5.536,92
	25/8/2015

g) 	informar ao Município de Santa Bárbara/MG que a liquidação tempestiva do débito, atualizado monetariamente, saneará o processo e permitirá que suas contas sejam julgadas regulares com ressalva, dando-se lhe quitação, nos termos do § 4º do art. 202 do Regimento Interno do TCU, ao passo que a ausência dessa liquidação tempestiva levará ao julgamento pela irregularidade das contas, com imputação de débito, a ser atualizado monetariamente e acrescido de juros moratórios nos termos do art. 19 da Lei 8.443/1992.
h)	enviar cópia do Acórdão que vier a ser proferido à Secretaria Especial de Cultura/Ministério do Turismo, ao Município de Santa Bárbara/MG e ao responsável, para ciência, informando-os que a deliberação, acompanhada do Relatório e Voto que a fundamentarem, estará disponível para consulta no endereço www.tcu.gov.br/acordaos, além de esclarecer que, caso requerido, o TCU poderá fornecer sem custos as correspondentes cópias, de forma impressa; e
i)	encaminhar cópia da deliberação, bem como do relatório e do voto que a fundamentarem, ao Procurador-Chefe da Procuradoria da República no Estado de Minas Gerais, nos termos do § 3º do art. 16 da Lei 8.443/1992 c/c o § 7º do art. 209 do Regimento Interno do TCU, para adoção das medidas que entender cabíveis.
O Ministério Público junto ao TCU, representado nos autos pelo Procurador Marinus Eduardo De Vries Marsico, manifestou-se nos seguintes termos (peça 40) :
À vista dos elementos contidos nos autos, manifestamo-nos de acordo com a proposta alvitrada pela Unidade Técnica.
É o relatório.

8.1. Maria Andreia Lemos (OAB/MG 98.421), representando Eugenio Arcanjo de Melo.  
8.2. Diego de Castro Zille (OAB/MG 109.550) e outros, representando Prefeitura Municipal de Santa Bárbara - MG.

Procurador Marinus Eduardo De Vries Marsico.

Tomada de contas especial. convênio. SISTEMA DE ABASTECIMENTO DE ÁGUA. ausência de comprovação dE PARTE Da execução física. contas irregulares. débito. multa.

TOMADA DE CONTAS ESPECIAL (TCE)

Secretaria de Controle Externo de Tomada de Contas Especial (SecexTCE).

Cuidam os autos de tomada de contas especial instaurada pela Fundação Nacional de Saúde (Funasa) , em desfavor do Sr. Eugênio Arcanjo de Melo, prefeito de Santa Bárbara/MG na gestão 2001 a 2004, em razão de impugnação parcial da prestação de contas final do Convênio 1773/2001 (Siafi 440136) , que tinha por objeto a execução de Sistema de Abastecimento de Água no município.
O ajuste foi assinado pelo valor total R$ 131.111,11, dos quais R$ 118.000,00 (90%) seriam repassados pelo convenente e o restante aplicado como contrapartida (R$ 13.111,11 - 10%) . A vigência do pacto abrangeu o período de 21/1/2002 a 8/11/2003.
Na fase interna desta TCE, a Funasa concluiu pela aprovação apenas parcial das contas, uma vez que não foram executados 2.000 metros de rede de distribuição em tubos PVC DN 75 mm e 728 ligações domiciliares com cavalete sem hidrômetro, itens previstos no objeto.
A entidade apontou um débito de R$ 69.999,14 (em valor histórico) , sendo R$ 53.937,80 relativos a serviços não executados/não aprovados (45,71% dos R$ 118.000,00 de recursos federais transferidos) e R$ 16.061,34 referentes ao uso indevido de rendimentos financeiros, conforme Relatório de Tomada de Contas Especial 37/2015 (peça 3, p. 10-16) e Relatório Complementar Final (peça 3, p. 59-64) . A primeira parcela foi imputada ao Sr. Eugênio Arcanjo de Melo, responsável pela gestão dos recursos, e a segunda ao Município de Santa Bárbara/MG.
O posicionamento foi seguido pela Controladoria Geral da União, consoante Certificado de Auditoria e o Parecer do Dirigente do Órgão de Controle Interno, tendo o então Ministro de Estado da Saúde tomado ciência das conclusões (peça 3, p. 73-78 e 81) .
No âmbito deste Tribunal, o Sr. Eugênio Arcanjo de Melo foi devidamente citado para recolher o valor do débito relativo à execução parcial (R$ 53.937,80) aos cofres do Fundo Nacional de Saúde ou apresentar alegações de defesa. Além disso, concluiu-se pela necessidade de citação do Município de Santa Bárbara/MG, em razão da não comprovação da aplicação da contrapartida proporcional no objeto, pelo valor de R$ 11.083,95.
Em resposta, o ente municipal informou já ter recolhido integralmente o valor do débito em agosto de 2015 e anexou o respectivo comprovante de depósito. Todavia, consoante esclareceu a Secretaria de Controle Externo de Tomada de Contas Especial (SecexTCE) , responsável pela instrução dos autos, a importância já recolhida pelo município é relativa ao uso indevido dos rendimentos financeiros do ajuste, sem autorização da Funasa, e não à ausência de contrapartida proporcional.
Assim, com fundamento no art. 12, § 1º, da Lei 8.443/1992, a unidade técnica propôs fixar novo e improrrogável prazo de quinze dias para que o Município de Santa Bárbara/MG comprove o recolhimento da quantia de R$ 5.536,92 aos cofres do Fundo Nacional de Saúde.
O valor difere daquele pelo qual foi feita sua citação, em razão do recálculo da contrapartida que deveria ser aplicada pelo município. A SecexTCE, nessa segunda análise, considerou que a contrapartida deve ser proporcional apenas ao valor cuja execução foi aprovada, para que não haja uma cobrança dupla (bis in idem) . Uma vez que o valor não aprovado deve ser ressarcido à União, não seria devido exigir a aplicação da contrapartida municipal proporcional aos recursos federais em relação a essa parcela a ser devolvida.
O Sr. Eugênio Arcanjo de Melo, por sua vez, argumentou ofensa ao princípio da ampla defesa e do contraditório, em razão da ausência de alguns documentos nestes autos. Citou, entre outros, projeto básico aprovado pela Funasa, processo licitatório e contrato celebrado com a empresa executora.
O gestor afirmou que a TCE foi instaurada unicamente com base em Relatório de Visita Técnica emitido em 2010, seis anos após a conclusão das obras, quando essas já não se encontravam tal como construídas. Salientou que o sistema de abastecimento foi executado pelo extinto Serviço Autônomo de Água e Esgoto de Santa Bárbara (SAAE) e entregue à Companhia de Saneamento de Minas Gerais (COPASA) .
Após analisar tais alegações de defesa, a SecexTCE concluiu serem elas insuficientes para elidir a irregularidade apontada. Propôs, então, rejeitar as alegações de defesa apresentadas pelo Sr. Eugênio Arcanjo de Melo e julgar irregulares as contas do responsável, condenando-o ao pagamento do débito apurado ante a inexecução parcial do objeto. A unidade técnica deixou de propor a aplicação da multa prevista no art. 57 da Lei 8.443/1992, em razão da prescrição da pretensão punitiva por parte deste Tribunal.
O encaminhamento sugerido foi encampado pelo Ministério Público junto ao TCU (MPTCU) , representado nos autos pelo Procurador Marinus Eduardo De Vries Marsico.
II
De pronto, informo que acompanho as propostas uníssonas da SecexTCE e do MPTCU, cujas análises adoto como minhas razões de decidir. Posiciono-me por fixar novo prazo para que o município faça a restituição do valor que deveria ser aplicado como contrapartida e por julgar irregulares as contas do Sr. Eugênio Arcanjo de Melo, condenando-o ao ressarcimento do débito apurado.
Ao contrário do que alega o responsável, não houve ofensa aos princípios da ampla defesa e do contraditório. Somente na fase interna, o gestor se manifestou em três oportunidades e em nenhuma delas registrou impedimento de acesso a qualquer documentação. Nesta fase externa, mais uma vez o ex-prefeito pode apresentar suas alegações de defesa, as quais são agora apreciadas.
Além disso, caso julgasse necessário, Sr. Eugênio Arcanjo de Melo poderia ter juntado aos autos qualquer documento ausente que pudesse auxiliar em sua defesa, mas não o fez. O responsável limitou-se a argumentar que a obra foi concluída e solicitou nova visita ao local pela Funasa, para que fossem confirmados os fatos alegados.
Contudo, de acordo com o Relatório de Visita Técnica Final produzido pela Funasa (peça 1, p. 32-38) , o objeto do contrato foi cumprido apenas parcialmente, uma vez que não foram executados os já citados 2.000 metros de rede de distribuição em tubos PVC DN 75 mm e as 728 ligações domiciliares com cavalete sem hidrômetro.
A vistoria da Funasa foi acompanhada pelo encarregado do sistema de água da COPASA, Sr. José Pascoal Campos, quem confirmou a inexecução desses itens conveniados. Esse funcionário ainda esclareceu que a COPASA, naquela ocasião (2010) , através de um convênio com a prefeitura de Santa Bárbara, iria adquirir o material para a realização da rede de distribuição e das ligações domiciliares e que o ente municipal contribuiria com a mão de obra para executá-los.
Ou seja, mesmo após seis anos do final da vigência do convênio, parte dos serviços previstos no objeto não havia sido executada. As constatações apontadas no Relatório de Visita Técnica foram confirmadas pelo encarregado da COPASA, que detinha o conhecimento da rede de abastecimento local, acrescentando este, que os serviços inexecutados no convênio em apreço seriam realizados em conjunto com a prefeitura, com recursos de outro convênio.
Diante dos fatos, concordo com a conclusão da SecexTCE de que os argumentos do Sr. Eugênio Arcanjo de Melo não são suficientes para afastar a irregularidade de inexecução parcial do objeto. Resta justificada a irregularidade das contas do responsável e a condenação à restituição dos valores por ele geridos, cuja aplicação não restou comprovada.
Por fim, relembro que está caracterizada nos autos a prescrição da pretensão punitiva deste Tribunal. O prazo final para apresentação da prestação de contas ocorreu em 8/1/2004 e o ato que ordenou a citação foi assinado em 25/10/2017 (peça 11) , de modo que houve o decurso de prazo superior a dez anos, previsto no art. 205 do Código Civil. O dispositivo é utilizado subsidiariamente por este Tribunal, conforme Acórdão 1441/2016-TCU-Plenário.
	Diante do exposto, VOTO para que seja adotada a minuta de acórdão que trago à consideração deste colegiado.
TCU, Sala das Sessões Ministro Luciano Brandão Alves de Souza, em 9 de junho de 2020.
Ministro VITAL DO RÊGO 
Relator